臺灣高等法院高雄分院民事判決　　　　　 96年度勞上字第8號
上　訴　人　琉興有限公司
法定代理人　甲○○
訴訟代理人　鄭國安律師
　　　　　　吳麗珠律師
　　　　　　蘇佰陞律師
被上訴人　　乙○○○
訴訟代理人　周春米律師
上列當事人間請求確認僱傭關係存在等事件，上訴人對於民國96
年7 月5 日臺灣屏東地方法院95年度勞訴字第10號第一審判決提
起上訴，本院於96年12月4 日言詞辯論終結，判決如下：
    主  文
上訴駁回。
第二審訴訟費用由上訴人負擔。
    事實及理由
一、被上訴人起訴主張：伊原受僱於上訴人擔任售票員工作，一
    向兢兢業業，竟於95年1 月間遭上訴人終止勞動契約，理由
    為：(一)上訴人與訴外人啟源船舶科技股份有限公司（下稱啟
    源公司）間「欣泰號」維修工程案（下稱系爭採購案），經
    屏東縣審計室查核，相關承辦人員未依政府採購法相關法令
    執行，及於前任董事長蔡家強任內，未經首長或授權人核准
    即進廠維修，事後請修單亦未經首長或授權人簽章，程序不
    完備，有違法欠當之處；(二)系爭採購案係於前任董事長之任
    內為之，其間請購程序文件未補齊及妥為處理，遲至現任董
    事長任內，因先前請修程序未完成，依政府採購法之規定導
    致無法支付，而使得廠商訴諸法律程序催討工程款，並加計
    自94年8 月27日起至清償日止，按年息5%計算之利息，致使
    公司名譽及財務嚴重受損；(三)當時庶務採購承辦人員係售票
    員即被上訴人兼任，綜上2 點所述違法失當及造成公司相關
    權益及名譽嚴重受損，依勞基法第12條第4 款「違反勞動契
    約或工作規則，情節重大者」，予以免職處分。惟伊擔任售
    票員工作，工作內容依上訴人內部事務分配規定，僅負責：
    (一)辦理售票工作，(二)點收送達之船票，並於報表上簽章，(三)
    下班或交班前，整理收入金額與票根，連同填好之報表送會
    計人員登帳等，並無需依政府採購法執行之事項，更無填具
    請修單之權限。再者，工程款請購程序，依公司規定係由經
    理與會計為之，伊縱使於87年7 月1 日至91年7 月1 日兼任
    庶務工作，亦無涉及請領維修工程款相關事宜之權限。況上
    訴人就系爭採購案工程款糾紛，業於93年9 月懲處負責辦理
    請款業務之經理與會計，其時並未認伊有應接受懲處之失職
    行為，且該經理與會計分別只受申誡2 次及小過1 次之懲處
    ，伊竟受免職處分，顯然輕重失衡。而上訴人以經營交通船
    為業，且僅以單艘船營運，其維修、保養自有時效及緊急之
    必要，伊並無「違反勞動契約或工作規則，情節重大」之行
    為，上訴人終止勞動契約，並不符合勞動基準法之規定。又
    上訴人依勞動基準法第12條第1 項第4 款規定將伊解僱，已
    逾同條第2 項30日之除斥期間。爰請求判決確認兩造間僱傭
    關係存在；上訴人應自95年2 月1 日起至伊復職日前1 日止
    ，按月給付伊新台幣（下同）1 萬7974元，及各自翌月1 日
    起至清償日止，按週年利率百分之5 計算之法定遲延利息，
    暨陳明願供擔保聲請准予宣告假執行。
二、上訴人則以：被上訴人擔任售票員兼任庶務工作，其業務內
    容包括辦理修繕與採購等總務工作，故應負責船舶維修等政
    府採購法之業務，竟未依政府採購法程序辦理系爭採購案，
    其請購（修）單未經當時董事長蔡家強核批，維修後亦未經
    驗收，致接任董事長因先前請修程序未完成，無法支付維修
    工程款，而遭廠商訴諸法律途徑，上訴人因此受有名譽及財
    務之嚴重損害。則被上訴人之行為已違反工作規則，且情節
    重大，上訴人自得依勞動基準法第12條第1 項第4 款規定不
    經預告終止雙方勞動契約等語，資為抗辯。
三、原審就被上訴人之請求，判決被上訴人全部勝訴。上訴人聲
    明不服，求為判決：(一)原判決廢棄，(二)駁回被上訴人在第一
    審之訴及假執行之聲請；被上訴人則求為判決：駁回上訴。
四、兩造爭執事項為，上訴人對被上訴人終止勞動契約，是否發
    生終止之效力。按勞動基準法第12條第1 項第4 款規定，勞
    工違反勞動契約或工作規則，情節重大者者，雇主得不經預
    告終止契約；第2 項規定，雇主依前項第四款規定終止契約
    者，應自知悉其情形之日起，30日內為之。又上訴人為公司
    組織，其主張依勞動基準法第12條第1 項第4 款規定，終止
    與被上訴人間之勞動契約，應以負責人即其董事長知悉被上
    訴人有上開情事之日，起算其得行使該條不經預告契約終止
    權之30日除斥期間。經查：
  (一)據系爭採購案當時擔任上訴人董事長之證人蔡家強於原審證
    稱：因為公司只有一艘船，維修比較緊急，有時候還需要專
    人至宜蘭或高雄港處理，且員工專任的只有售票員、經理及
    會計，故我都交待經理處理船的維修請購，經理會隨船去看
    哪裡故障及估價，回來再向我報告，修好後再補請購單；經
    理有口頭告知，我知道船有維修，也知道請購單事後沒有給
    我批示，因為當時很忙，才疏忽沒有要求給我批示；被上訴
    人專職售票，與維修沒有關係（原審卷第139 、140 頁）；
    擔任上訴人經理之證人李政邑證稱：船壞掉需要維修時，我
    們先通知董事長，董事長請我去通知造船廠評估何時可以修
    好，評估後報告董事長，進場維修後再由廠商報價，所以還
    不會寫請購單，請購單是全部修繕完畢後再跟請款單一起填
    寫，因為當時公司成立沒有多久，還不了解政府採購法的規
    定，經費也比較不足，所以就等公司有經費，再來做請購、
    付款的手續；請購單大部分委由會計填寫，如果會計不在，
    就由我填寫，因為我跟會計互為職務代理人，被上訴人不會
    處理庶務的事，她的章放在會計處，由我與會計處理，請購
    單上面售票員（被上訴人）的職章是會計蓋的，系爭請購單
    我沒有叫被上訴人聯絡船公司維修，她自己也沒有聯絡船公
    司處理維修的事（原審卷第141 、142 頁）。足認系爭船舶
    維修，因須在相對短期間內完成，及因經費問題，並未立即
    填寫卷附請購（修）單（原審卷34至37頁），事後亦因疏失
    ，未依流程交由董事長批示，且係經理依據董事長之指示聯
    絡廠商修繕事宜與監工，維修費用亦係由會計處理，被上訴
    人僅係形式上兼任庶務工作而需在請購單上用印，其基於行
    政一體與職務層級在下之關係，無從為反對之意思。而上訴
    人董事長蔡家強當時既已知悉請購單未讓其批示，且非被上
    訴人職責範圍，新任董事長接任後，原不得再令被上訴人對
    該批示程序瑕疵之事由負責。又縱認被上訴人將印章交付會
    計，由其代行庶務之職責為不當，然上訴人於蔡家強任董事
    長之時（91年2 月之前），既已知悉該情，而未於勞基法第
    12條第2 項規定之30日期間內終止與被上訴人之勞動契約，
    其後自不得再以同一事由終止之。
  (二)再者，屏東縣審計室對上訴人92年度財務收支抽查審核結果
    ，認上訴人截至93年5 月17日抽查止，有積欠交通船欣泰號
    委託廠商維修費等事由，而未作帳務處理，會計報告平衡表
    亦未允當表達等情，於93年7 月1 日發函上訴人查明依法處
    理（原審卷30、31頁），上訴人乃於93年9 月29日對經理李
    政邑為申誡2 次，及對會計陳清隆記小過1 次之處分（原審
    卷8 頁），並未同時對被上訴人懲處。而上訴人陳稱：93年
    7 月1 日審計部發文時知道被上訴人有違反相關規定之事實
    （本院卷48頁），參以上訴人提出指摘被上訴人違反採購規
    定之請購（修）單，其填載日期為89年7 月15日至90年8 月
    1 日之間，審計部查核之後，上訴人並未指訴被上訴人有新
    發生之違反法令情事，則被上訴人縱使有上訴人所指之違反
    規定事由，且上訴人迄93年7 月1 日審計部發文時始知悉有
    違反法令情事，惟按之上開說明，上訴人如欲行使終止契約
    之權限，至遲應於90年9 月1 日為之。其迄95年1 月26日始
    發文對被上訴人終止勞動契約之時，已逾30日之除斥期間，
    自不發生終止之效力。
  (三)上訴人嗣改稱：啟源公司於94年8 月26日之前對上訴人起訴
    ，請求給付維修費用，經原審法院於94年12月30日判決，上
    訴人於95年1 月9 日收受判決，才知悉被上訴人有違反政府
    採購法相關規定，而終止雙方勞動契約，未超過30日期間云
    云。惟據該判決書所示，上訴人於該案僅爭執啟源公司得請
    求之工程款金額及是否自「宏一新螺槳」公司受讓債權，並
    未爭執其有未完成請款程序等瑕疵（原審卷38至40頁），自
    與上訴人終止系爭勞動契約之事由無涉。上訴人以此爭執知
    悉之時間，核屬無據。
五、綜上，上訴人對被上訴人終止勞動契約，並不發生終止之效
    力。從而，被上訴人請求確認兩造間僱傭關係存在，及本於
    雙方勞動契約，請求上訴人自95年2 月1 日起至被上訴人復
    職日前1 日止，按月給付被上訴人1 萬7974元，並各自翌月
    1 日起至清償日止，加計按週年利率百分之5 計算之法定遲
    延利息，為有理由，應予准許。原審判命上訴人如數給付，
    並為附條件准、免假執行之宣告，於法並無不合。上訴意旨
    指摘原判決不當，求予廢棄改判，為無理由，應予駁回其上
    訴。
據上論結，本件上訴為無理由，依民事訴訟法第449 條第1 項、
第78條，判決如主文。
中　　華　　民　　國　　96　　年　　12　　月　　18　　日
                            民事第一庭
                                審判長法官  黃金石
                                法      官  林健彥
                                法      官  謝肅珍
以上正本證明與原本無異。
如對本判決上訴，須於判決送達後20日內向本院提出上訴狀，其
未表明上訴理由者，應於上訴後20日內向本院提出上訴理由書（
均須按他造當事人之人數附繕本）。上訴時應提出委任律師或具
有律師資格之人之委任狀，並依附註條文規定辦理。
中　　華　　民　　國　　96　　年　　12　　月　　18　　日
                                書  記  官  蘇恒仁
附註：
民事訴訟法第466 條之1 ：
對於第二審判決上訴，上訴人應委任律師為訴訟代理人，但上訴
人或其法定代理人具有律師資格者，不在此限。
上訴人之配偶、三親等內之血親、二親等內之姻親，或上訴人為
法人、中央或地方機關時，其所屬專任人員具有律師資格並經法
院認適當者，亦得為第三審訴訟代理人。
第1 項但書及第2 項情形，應於提起上訴或委任時釋明之。
